【裁判字號】    98,上,1240
【裁判日期】    990601
【裁判案由】    侵權行為損害賠償
【裁判全文】
臺灣高等法院民事判決                  98年度上字第1240號
上  訴  人  乙○○
訴訟代理人  黃景安律師
被 上訴 人  甲○○
上列當事人間請求侵權行為損害賠償事件，上訴人對於中華民國
98年10月30日臺灣板橋地方法院97年度訴字第2451號第一審判決
提起上訴，本院於99年5月18日言詞辯論終結，判決如下：
    主      文
上訴駁回。
第二審訴訟費用由上訴人負擔。
    事實及理由
一上訴人起訴主張：訴外人曾嶸富名義所有坐落臺北市○○區○
  ○路2段181巷2號1樓房屋及所屬基地（下稱系爭不動產），實
  為被上訴人與曾嶸富、簡宏霖共同出資購買，其認不妥而委由
  伊出面購買系爭不動產。伊遂於民國94年8月30日以新臺幣（
  下同）2,300萬元與曾嶸富簽訂買賣契約，並由被上訴人簽發
  神州國際貿易股份有限公司（下稱神州公司）名義，面額250
  萬元、50萬元之支票各1紙交予曾嶸富，伊則簽發面額2,000萬
  元之本票予曾嶸富。嗣伊匯款250萬元予被上訴人，另50萬元
  以其前向伊所借之50萬元抵銷，是系爭不動產由伊購入，非如
  其所稱借用伊名義購買。被上訴人嗣以2,650萬元價額將系爭
  不動產出售予蔡逸民，伊獲有350萬元之利益，然其僅交付其
  中60萬元予伊，就其餘290萬元予以侵占入已。爰依民法第184
  條之規定，求為命被上訴人給付290萬元，及自93年8月30日起
  加計法定遲延利息之判決。
  被上訴人則以：系爭不動產為伊與曾嶸富、簡宏霖以隱名合夥
  關係共同購買，曾嶸富為登記名義人，伊為合夥人代表並經曾
  嶸富、簡宏霖授權自93年6月30日起至95年6月30日止出售系爭
  不動產。上訴人前要求伊提供賺錢機會，伊乃提議以其名義買
  受系爭不動產，其即於94年8月30日以2,300萬元買受系爭不動
  產，簽約金為300萬元，復因無力付款，由伊簽發前揭支票交
  予曾嶸富，然上訴人僅匯250萬元予伊，另50萬元支票迄未提
  示，是其僅出資250萬元。另其簽發之2,000萬元本票，因無法
  貸款致無法兌現。系爭不動產非上訴人所有，其僅出名供簽約
  及移轉之用即獲利110萬元，無何損失等語，資為抗辯。
二原審駁回上訴人之請求，上訴人提起上訴，聲明：
  (一)原判決廢棄。
  (二)被上訴人應給付上訴人290萬元，及自98年10月6日起至清償
    日止，按年息5％計算之利息。
  (三)願供擔保請准宣告假執行。
  被上訴人則聲明：上訴駁回。
  上訴人就請求290萬元本息自93年8月30日起至98年10月5日止
  之法定遲延利息未聲明不服。
三上訴人主張前揭事實，提出檢察官起訴書為證（原審附民卷(一)
  第2-7頁）。上訴人主張其除交付曾嶸富面額2,000萬元之本票
  外，現金出資額為300萬元一節，為被上訴人所否認，辯稱上
  訴人僅出資250萬元，另50萬元之支票迄未經提示云云。經查
  ：
  (一)上訴人主張其與曾嶸富就系爭不動產簽訂買賣契約時，除由
    上訴人交付面額2,000萬元之本票予曾嶸富外，由被上訴人
    簽發神州公司名義面額250萬元、50萬元之支票各1紙予曾嶸
    富等語。依被上訴人被訴背信等（下稱相關刑事案件）刑事
    卷宗內資料，該2紙支票之發票人為被上訴人甲○○經營之
    神州公司，票號分別為UA0000000、UA0000000，面額依序為
    250萬元、50萬元，均為94年8月31日期〔臺灣板橋地方法院
    檢察署（下稱板橋地檢署）他字卷第17頁〕。被上訴人於原
    審刑事庭自認：「我開一張250萬，一張50萬，由曾簽收」
    等語（原審刑事卷(一)第18頁），另有曾嶸富簽收之資料可參
    （板橋地檢署他字卷第22頁），顯然上開2紙支票係被上訴
    人簽發後交予曾嶸富收執。
  (二)被上訴人所稱未提示者即為上開UA0000000號、面額50萬元
    之支票，該紙支票迄本院言詞辯論期日尚在被上訴人持有中
    ，其所稱「沒提示」云云（本院卷第98-100頁），與其於原
    審所稱「沒有兌現」、「未兌現」云云（原審卷第42、112
    、132頁）前後不一，蓋未兌現係指經執票人提示，因存款
    不足等原因遭退票而未獲兌現言，與未提示自有不同。被上
    訴人所稱「50萬元在我這裡……」云云（原審卷第34頁），
    則與前述上開2紙支票均由被上訴人交予曾嶸富一節不符，
    應認係被上訴人交付50萬元現金予曾嶸富後，曾嶸富將上開
    50萬元支票返還被上訴人，是曾嶸富就與上訴人間買賣契約
    除上揭2,000萬元本票外，其餘300萬元定金部分已受償完畢
    。
  (三)上訴人於94年9月2日匯款250萬元予神州公司，有匯款回條
    聯可稽（原審卷第51頁），且為被上訴人所不爭。至另50萬
    元部分，上訴人主張被上訴人前向上訴人借款50萬元，上訴
    人以該借款債權與應給付予被上訴人之50萬元抵銷等語，雖
    為被上訴人所否認，辯稱未曾向上訴人借款云云。惟上訴人
    確於94年8月16日匯款50萬元予神州公司，亦有匯款回條聯
    在卷可憑（原審卷第51頁），被上訴人未舉證證明該50萬元
    為上訴人與神州公司或被上訴人間借款外法律關係之匯款，
    應認上訴人所主張之事實為實在。以上，上訴人已匯款300
    萬元予被上訴人經營之神州公司，顯見上訴人之出資為300
    萬元，被上訴人辯稱上訴人之出資額為250萬元，非屬可採
    。
四上訴人主張其以2,300萬元購入系爭不動產，為系爭不動產之
  所有權人，嗣該不動產以2,650萬元售出後，差額之利益均歸
  上訴人享有云云，為被上訴人所否認。查：
  (一)上訴人於相關刑事案件警局調查時稱：「（有無辦理過戶？
    ）沒有」等語，與簡宏霖、曾嶸富所稱：「沒有辦理過戶」
    相符（板橋地檢署他字卷第59、64、68頁）；另上訴人與曾
    嶸富間買賣契約之代書林桐助亦證稱：「這個房屋沒有過戶
    到乙○○的名下」（原審刑事卷(二)第50頁）。顯見上訴人雖
    與曾嶸富訂立買賣契約，然系爭不動產始終未移轉登記予上
    訴人，嗣被上訴人覓得買主蔡逸民後，由曾嶸富直接移轉登
    記予蔡逸民，亦有曾嶸富陳稱：「最後是在去年底（指94年
    ）已經直接過戶給蔡逸民，房地並沒過戶到告訴人（指上訴
    人，下同）名下過」等語可憑（板橋地檢署偵字卷第32頁）
    。
  (二)又上訴人前簽發2,000萬元本票交予曾嶸富收執，有如上述
    ，上訴人既積欠曾嶸富該筆款項，為求早日清償該筆款項，
    除以現有資金清償外，僅有向金融機關貸款一途。然林桐助
    結稱：「（房屋就告訴人的部分，有無用告訴人的名義去銀
    行辦理貸款？）沒有過戶，怎麼辦貸款」等語（原審刑事卷
    (二)第50頁），查金融機構辦理抵押貸款，若抵押物非借款人
    所有，恆需所有權人同意設定抵押權，於上訴人未取得系爭
    不動產所有權前，即需得曾嶸富之同意，方得設定抵押權，
    金融機構始有撥款之可能；參以簡宏霖所稱：「（乙○○向
    你三人購買房屋時為何未辦理過戶？）因乙○○說要辦理過
    戶需一筆過戶費及需向辦理銀行貸款，要我們給他三個月時
    間處理，才未辦理過戶」云云（板橋地檢署他字卷第64頁）
    ，顯然上訴人向曾嶸富買受系爭不動產之目的在謀取利益，
    故未向金融機構辦理貸款。
  (三)苟上訴人係獨資買受系爭不動產圖謀轉售後差價之全部，則
    上訴人所需之資金為2,300萬元，然上訴人之出資額僅為300
    萬元，有如前述，占所需資金之13％強，則被上訴人辯稱「
    告訴人之參與投資或『過水』（配合拍賣，短期內之投資，
    定額之獲利）……」等語（原審刑事卷(一)第24頁），堪認為
    實在。上訴人主張其係獨資，系爭不動產轉售之差價全部均
    由其享有云云，非屬可採。
五被上訴人另辯稱上訴人僅係人頭云云，一般民間所稱人頭即借
  名，然借名者無出資之義務，而上訴人已出資300萬元，已如
  上述，被上訴人上開辯解自無可取。按「依原告之聲明及事實
  上之陳述，得主張數項法律關係，而其主張不明瞭或不完足者
  ，審判長應曉諭其敘明或補充之」，民事訴訟法第199條之1第
  1項定有明文，本院認依被上訴人所陳述之原因事實，參以其
  書狀「告訴人之參與投資」、「答辯人（指被上訴人，下同）
  與告訴人有……共同投資獲利之事實」、「答辯人自邀請告訴
  人對系爭房屋參與共同短期投資……」之記載（原審刑事卷(一)
  第24頁）、被上訴人陳述：「是二個人合夥，被上訴人拿250
  萬元出來，其餘由我去跑」、「（去跑的意思是出力？）是」
  、「（即上訴人出錢，你出少部分款項外，其餘是出力，你所
  謂跑的意思，出力是否為出勞務之意？）是的」等語（本院卷
  第78頁），認兩造間成立民法第667條第1項「稱合夥者，謂二
  人以上互約出資以經營共同事業之契約」規定之合夥。而上訴
  人僅出資300萬元，則其餘2,000萬元均應為被上訴人之出資，
  至被上訴人之出資，究為金錢或其他財產權，或以勞務、信用
  或其他利益代之，則非所問，此觀同條第2項「前項出資，得
  為金錢或其他財產權，或以勞務、信用或其他利益代之」之規
  定自明。又依被上訴人之系爭房屋相關費用之表格載：「廣告
  費……登報、上網、廣告……每天從蘆洲帶至內湖看房子……
  請看房子的客人吃飯、喝咖啡交際……」云云（原審卷第56頁
  ），參以出售不動產非如服飾、圖書等動產商品在固定店面為
  之即可，即出售不動產需對外發出出售不動產之訊息，協同有
  意買受者參觀擬出售之不動產，與買受者洽商買賣價額並代為
  計算貸款利息之負擔等，尚需至稅捐機關繳納土地增值稅、房
  屋契稅，至地政事務所辦理移轉登記手續，上訴人均未參與該
  等勞務事由，則該等勞務事由自係由被上訴人任之，被上訴人
  辯稱其出勞務等語，自堪認為實在。上訴人否認兩造成立合夥
  、亦否認被上訴人出勞務云云（本院卷第78頁背面、第98頁背
  面），非屬可採。
六按「合夥因左列事項之一而解散……三、合夥之目的事業已完
  成或不能完成者」，民法第692條第3款定有明文，被上訴人自
  認：「合夥只有本件系爭房地之部分」等語（本院卷第98頁）
  ，而系爭不動產已移轉登記予蔡逸民，有土地登記謄本在卷可
  參（板橋地檢署他字卷第5頁），應認兩造合夥之目的事業已
  完成，依上開規定，兩造間合夥因而解散。又「合夥解散後，
  其清算由合夥人全體或由其所選任之清算人為之。前項清算人
  之選任，以合夥人全體之過半數決之」、「合夥財產，應先清
  償合夥之債務。其債務未至清償期，或在訴訟中者，應將其清
  償所必需之數額，由合夥財產中劃出保留之。依前項清償債務
  ，或劃出必需之數額後，其賸餘財產應返還各合夥人金錢或其
  他財產權之出資」、「合夥財產，於清償合夥債務及返還各合
  夥人出資後，尚有賸餘者，按各合夥人應受分配利益之成數分
  配之」，民法第694條、第697條第1項、第2項、第699條分別
  定有明文，簡言之，合夥之目的事業完成者，合夥因而解散，
  合夥解散後應經清算程序，合夥財產須依民法第697條第1項清
  償合夥之債務，或劃出必需之數額後尚有賸餘，始應返還各合
  夥人之出資，必返還各合夥人之出資後尚有賸餘，始應按各合
  夥人應受分配利益之成數分配之。兩造間合夥已解散，然上訴
  人未舉證證明已經清算程序，揆諸上開規定與說明，上訴人自
  不得請求其應受分配利益之成數，是縱被上訴人未將上訴人應
  得之款項返還予上訴人，被上訴人亦不構成侵占之侵權行為。
七縱認本件兩造間合夥僅為系爭不動產之出售而已，其間法律關
  係尚屬單純，無庸經形式上之清算程序即得計算上訴人應受分
  配利益之成數云云。然系爭不動產原經兩造合夥以2,300萬元
  向曾嶸富購入，再以2,650萬元之價額出售予蔡逸民，為兩造
  所不爭，其差價為350萬元，姑不論被上訴人已支出契稅、仲
  介費等（原審卷第56頁），即以未扣除支出費用之350萬元，
  再以上訴人出資300萬元占2,300萬元之比例計算，上訴人得受
  分配利益之成數為0.0000000（3002,300＝0.0000000），其
  得分配之款項為456,521元（3,500,0000.0000000＝456,521
  ，元以下四捨五入）。而被上訴人已給付上訴人360萬元，有
  上訴人簽收資料可按，且為上訴人自認在卷（原審卷第132-1
  頁、本院卷第20頁背面），上訴人收受之360萬元，扣除其原
  出資之300萬元，所得之利益為60萬元，遠高於前述上訴人得
  分配之利益456,521元，上訴人亦不得再向被上訴人請求任何
  款項。
八至被上訴人被訴偽造文書等案件，經原審刑事庭判決有罪，惟
  係「甲○○行使偽造私文書，足以生損害於他人，處……」，
  事實欄並載：「……足生損害於曾嶸富及蔡逸民」，就上訴人
  告訴被上訴人背信罪嫌部分，於理由中載：「貳、不另為無罪
  諭知部分……三、公訴人認被告（指被上訴人，下同）涉有此
  部分之罪嫌，係以告訴人於偵查中之證述為其主要依據。訊據
  被告否認有背信犯行，辯稱：上開房地是伊與簡宏霖、曾嶸富
  一同買進，伊想將上開房地可以告訴人名義買進，再賣出去就
  可以賺錢，約定到時將給告訴人利潤賺取『過水費』，告訴人
  只是人頭，伊並未背信等語。經查(二)就告訴人部分……被告出
  售上開房地，並未違背其任務，亦未讓告訴人受有損失；且告
  訴人並非上開房地之所有權人，難認其有處分上開房地之權限
  。故被告所為，核與刑法第三百四十二條第一項之犯罪構成要
  件不合。(三)故公訴人所指被告此部分背信之犯罪事實，除證人
  即告訴人之證述外，並無其他補強證據足以補強被告自白之真
  實性；此外，檢察官並未再舉出其他證據，足以證明被告確有
  此部分背信之犯行存在，本院亦查無其他積極證據足以證明被
  告確有公訴人所指此部分之犯行，惟該部分與被告有罪部分有
  牽連犯之裁判上一罪關係，而不另為無罪之諭知，併予敘明」
  ，有原審95年度訴字第3838號刑事判決可憑（原審卷第3-7頁
  ），另本院97年度上訴字第5162號刑事判決「上訴駁回。」（
  本院卷第110頁），為相同之認定。顯然縱被上訴人有偽造文
  書行為，其被害人為曾嶸富及蔡逸民，不包括上訴人，而上訴
  人所為被上訴人背信之告訴，上開判決均認無證據足以證明被
  上訴人有背信行為，僅「惟該部分與被告有罪部分有牽連犯之
  裁判上一罪關係，而不另為無罪之諭知」，是上開刑事判決自
  難作為有利於上訴人認定之依據。
九綜上所述，上訴人依民法第184條之規定，請求被上訴人給付
  上訴人290萬元及自98年10月6日起至清償日止，按年息5％計
  算之利息，於法無據，應予駁回，其假執行之聲請亦失所依據
  ，應併予駁回。原審駁回上訴人上開290萬元本息之請求，並
  駁回其假執行之聲請，理由雖有不同，結論則無二致，此部分
  原判決仍應予以維持，上訴意旨指摘此部分原判決不當，求予
  廢棄，為無理由，其此部分上訴仍應予以駁回。
十本件因事證已臻明確，兩造其餘攻擊、防禦方法及所為之立證
  ，經審酌後認與判決之結果不生若何影響，無庸再逐一予以論
  列，合併敘明。
據上論結，本件上訴為無理由，依民事訴訟法第449條第2項、第
78條判決如主文。
中    華    民    國    99    年    6     月    1     日
                    民事第十四庭
                        審判長法  官  林金村
                              法  官  李慈惠
                              法  官  湯美玉
正本係照原本作成。
如不服本判決，應於收受送達後20日內向本院提出上訴書狀，其
未表明上訴理由者，應於提出上訴後20日內向本院補提理由書狀
（均須按他造當事人之人數附繕本）上訴時應提出委任律師或具
有律師資格之人之委任狀；委任有律師資格者，另應附具律師資
格證書及釋明委任人與受任人有民事訴訟法第466條之1第1項但
書或第2項（詳附註）所定關係之釋明文書影本。
中    華    民    國    99    年    6     月    2     日
                              書記官  蕭進忠
附註：
民事訴訟法第466條之1（第1項、第2項）：
對於第二審判決上訴，上訴人應委任律師為訴訟代理人。但上訴
人或其他法定代理人具有律師資格者，不在此限。
上訴人之配偶、三親等內之血親、二親等內之姻親，或上訴人為
法人、中央或地方機關時，其所屬專任人員具有律師資格並經法
院認為適當者，亦得為第三審訴訟代理人。

司法院資訊處製作；財團法人民間司法改革基金會備份。
